【裁判字號】    89,易,453
【裁判日期】    890816
【裁判案由】    詐欺
【裁判全文】
臺灣嘉義地方法院刑事判決                          八十九年度易字第四五三號
    公  訴  人  臺灣嘉義地方法院檢察署檢察官
    被      告  乙○○
右列被告因詐欺案件，經檢察官提起公訴（八十九年度偵字第七七二號），本院判決
如左：
    主  文
乙○○無罪。
    理  由
一、公訴意旨略以：被告乙○○基於概括犯意，意圖為自己不法所有，明知自己無償
    債能力，竟於民國八十六年五月二十六日，在嘉義縣朴子市松華里牛挑灣三五一
    號，持其已拒絕往來之嘉義縣鹿草鄉農會（下簡稱鹿草農會）信用部面額新臺幣
    （下同）十萬元，票載發票日為八十六年八月二十六日之支票一張，向告訴人甲
    ○○調借同額之現款，告訴人不疑有詐而如數交付。後於上開支票票載發票日屆
    至前，被告又向告訴人要求賒購香菸、酒類，貨款合計三萬六千元未付。嗣上開
    支票屆期遭退票後，告訴人始知受騙，因認被告犯有連續詐欺罪嫌等語。
二按犯罪事實應依證據認定之，無證據不得推定其犯罪事實；又不能證明被告犯罪
    或其行為不罰者，應諭知無罪之判決，刑事訴訟法第一百五十四條第三百零一
    條第一項分別定有明文；次按刑法第三百三十九條第一項詐欺罪之成立，以意圖
    為自己或第三人之不法之所有，以詐術使人將本人或第三人之物交付為要件。所
    謂以詐術使人交付，必須被詐欺人因其詐術而陷於錯誤而交付財物為犯罪構成要
    件，若所用方法不能認為詐術，即不構成該罪（最高法院四十六年臺上字第二六
    ０號判例意旨參照）。
三、公訴意旨認被告涉有詐欺罪嫌，無非係以被告所開立之向告訴人調借現金十萬元
    之上開支票，該支票帳戶自八十六年四月起即有大量之退票紀錄，迄同年五月二
    十六日被告開立上開支票向告訴人借款時，退票張數已達二十八張，且已被列為
    拒絕往來戶，被告於已無償債能力之情形下，竟仍持已遭拒絕往來帳戶之支票，
    向告訴人借貸現款，嗣後又再向告訴人賒買香菸、酒類，票款及貨款均未償還，
    顯有詐欺犯行為依據。訊據被告固坦承於上揭時、地，以上開支票向告訴人借款
    及向告訴人賒購香菸、酒類之事實，惟堅決否認有任何詐欺犯行，並辯稱︰其與
    告訴人原即認識，彼此間有菸酒生意及金錢借貸之往來，上開十萬元借款並非第
    一次與告訴人之金錢借貸，且其向告訴人借款時，並未隱瞞其手頭很緊之事實，
    而其自八十六年四月份資金吃緊開始退票後，仍努力調錢以補足票款，直到同年
    五月二十三日始成為拒絕往來戶，至其向告訴人賒買煙酒之部分，其陸續有返還
    部分貨款，且其在八十八年間，對於其積欠告訴人之上開款項，曾欲以五萬元與
    告訴人達成和解，故其實係因生意經營失敗，週轉不靈，並非有意詐欺等語。經
    查，被告雖於八十六年五月二十三日被嘉義市票據交換所列為永久拒絕往來戶，
    惟被告自八十六年四月間即大量退票，合計其自八十六年四月間迄同年五月二十
    三日被列為永久拒絕往來戶為止，計有四十九張退票，而其事後補入票款註銷退
    票紀錄者，有二十二張，此有嘉義市票據交換所八十九年二月十八日（八九）嘉
    票字第三八號函與所附退票明細一份及嘉義縣鹿草鄉農會八十九年二月十八日（
    八十九）鹿信字第０五五三號函與所附拒絕往來戶核對單影本一份、退票紀錄表
    影本一份、退票理由單影本一份附於偵查卷可資佐證（見偵查卷第二三頁至第三
    三頁以下），顯見被告在其支票遭退票後，仍盡力調度資金週轉，並非蓄意詐騙
    ，自難僅因被告向告訴人借款時已有大量退票即謂被告有詐欺之犯行。且告訴人
    於本院審理時亦到庭陳稱：其與被告於八十二年、八十三年間即認識，被告於八
    十六年五月二十六日持上開支票向其借款十萬元時，雖其不知道被告已遭退票，
    但其已知道被告生意作得不好，其係為幫助被告才借錢給他。而被告於退票後，
    就被告積欠之煙酒貨款，及被告與其就被告對之傷害以三萬元達成和解之部分，
    被告曾與其達成每月匯一萬元之還款方案，但被告匯款三萬元後，就未再匯款。
    被告於八十八年間確實希望以五萬元與其就雙方所有達成和解，但其未答應等語
    ，足見告訴人借款予被告應係基於幫助被告之意思，並非被告施用詐術所致，而
    被告於其支票退票，週轉不靈之後，猶勉力與告訴人商議解決之道，並曾再匯款
    返還被告，此益徵被告並無詐欺之犯意，且被告與告訴人業已和解，約定分期償
    還，有和解書影本一份在卷可稽，更足證被告上開所辯並非臨訟飾卸之詞，應足
    採信。告訴人知被告之經濟狀況不佳，仍同意借款予被告，即應自負風險，縱事
    後被告屆期未能清償，亦純屬民事糾葛，尚難因此遽認告訴人有何因受被告詐騙
    陷於錯誤而交付財物之情。而被告主觀上既缺乏詐騙之故意，客觀上復未實施詐
    術行為，揆諸前開說明，應與詐欺罪之成立要件不符。此外，本院依職權復查無
    其他積極證據足資證明被告確有詐欺犯行，本件應屬不能證明被告犯罪，應依法
    為無罪判決之諭知。
據上論斷，應依刑事訴訟法第三百零一條第一項判決如主文。
本案經檢察官陳仁智到庭執行職務
中    華    民    國      八十九      年      八      月      十六      日
                              臺灣嘉義地方法院刑事第三庭
                                  審判長  法  官  許  進  國
              法  官  張  道  周
                                          法  官  林  坤  志
右正本證明與原本無異。
如不服本判決，應於判決送達後十日內，向本院提出上訴狀。
中    華    民    國      八十九      年      八      月      十六      日
                                          書記官  李  子  英


司法院資訊處製作；財團法人民間司法改革基金會備份。
